最高法院刑事判決　　　　　　一○○年度台上字第四五一○號
上　訴　人　黃慶隆
選任辯護人　何永福律師
　　　　　　曾錦源律師
上　訴　人　李素花
上列上訴人等因違反公職人員選舉罷免法案件，不服台灣高等法
院台南分院中華民國一○○年五月十一日第二審判決（九十九年
度選上訴字第九七五號，起訴案號：台灣嘉義地方法院檢察署九
十八年度選偵字第一三三、一四六～一九二、二三四～二九四號
），提起上訴，本院判決如下：
    主  文
原判決關於黃慶隆、李素花部分撤銷，發回台灣高等法院台南分
院。
    理  由
本件原判決認定上訴人黃慶隆、李素花有其事實欄所載犯行。因
而撤銷第一審關於其二人部分之科刑判決，改判仍論處其二人共
同犯公職人員選舉罷免法第九十九條第一項之交付賄賂（李素花
累犯）罪刑。固非無見。
惟查：(一)、公職人員選舉罷免法第九十九條第一項之投票行賄罪
，係以對於「有投票權之人」行求、期約或交付賄賂或其他不正
利益，而約其不行使投票權或為一定之行使者，為其要件。故有
罪判決書，對於被告行求、期約或交付賄賂之對象，係「有投票
權之人」之重要犯罪構成要件事實，除應詳加認定記載以外，並
應說明其憑以認定之證據及理由，始足以為論罪科刑之依據。原
判決認定上訴人等為使民國九十八年嘉義市第一選區市議員候選
人黃盈智當選，向有選舉權之人或中庄里里民，預備或交付現金
買票賄選等情。但未說明憑以認定其等交付現金買票或預備賄選
之對象，係對該項選舉有選舉權人之依據及理由，尚嫌理由不備
。(二)、依原判決附表七之記載，林德州交付新台幣（下同）七萬
二千元予劉蕭瓊惠行賄買票，已交付該附表編號１至９之受賄者
而扣押九千元，交付受賄者預備行賄家中其他有投票權之人而扣
押一萬八千元，二者合計為二萬七千元，該附表備註欄一卻記載
扣案部分為二萬八千元，已有不符。且該七萬二千元，扣除前開
已交付之二萬七千元及劉蕭瓊惠另交付張譯云之一萬六千元，則
在劉蕭瓊惠處尚未交付之賄款似尚有二萬九千元，亦與該附表備
註一謂尚未交付賄賂為二萬八千元之記載相齟齬。又劉蕭瓊惠用
以行賄之七萬二千元，除其中已交付九千元與受賄者之行賄款，
應附隨於受賄者沒收，交付張譯云之一萬六千元，應與附表十三
編號十四所示之人連帶沒收外，其餘四萬七千元應與林德州、黃
慶隆連帶沒收，原判決關於此部分諭知附表十三編號七應連帶沒
收之金額為四萬六千元，亦有未合。(三)、檢察官起訴李素花交付
一千元予周施春蓮向其賄選買票（見起訴書附表二編號４部分）
；原判決則認定李素花交付周施春蓮三千元，除以一千元向周施
春蓮賄選買票外，另二千元則囑咐周施春蓮分別轉交其家中有投
票權之周水善、周明璋各一千元，而預備賄選買票（見原判決附
表二編號４部分）。但對於檢察官未起訴之預備向周水善、周明
璋賄選部分，何以為起訴效力所及而得併予審判，未為說明論述
，亦嫌理由不備。(四)、原判決既認附表一至附表十二所列部分受
賄者，於收賄同時受託轉交其家中如各該附表所載之其他有投票
權之人每人一千元，因各受賄者均尚未轉告及轉交，僅止於預備
交付階段，但就各受賄者部分已達交付階段，應論以交付之罪。
則各附表之交付賄款者與受賄者，對於各受賄者家中其他有投票
權人，是否有預備賄選之犯意聯絡？對於各該預備賄選之金額是
否應連帶沒收？原判決未予釐清論明，亦有可議。上訴人等上訴
意旨分別指摘原判決關於其本人部分不當，尚非全無理由。應認
原判決關於上訴人等部分，均有撤銷發回更審之原因。
據上論結，應依刑事訴訟法第三百九十七條、第四百零一條，判
決如主文。
中    華    民    國  一○○  年    八    月   十七   日
                      最高法院刑事第五庭
                          審判長法官  洪  文  章  
                                法官  王  居  財  
                                法官  郭  毓  洲  
                                法官  韓  金  秀  
                                法官  沈  揚  仁  
本件正本證明與原本無異
                                      書  記  官  
中    華    民    國  一○○  年    八    月   十八   日
                                                      K